臺灣高等法院高雄分院民事判決　　　　　　　　　　九十二年度上字第一九八號
　　　上　訴　人　蔡曾玉
　　　　　　　　　戊○○
　　　　　　　　　丁○○
　　　　　　　　　乙○○
　　　　　　　　　丙○○
　　　　　　　　　甲○○
　　　共　　　同
　　　訴訟代理人　許清連律師
　　　被上訴人　　第一商業銀行股份有限公司
?
　　　法定代理人　己○○
　　　訴訟代理人　李萬得律師
當事人間請求清償借款事件，上訴人對於民國九十二年七月十八日臺灣高雄地方法院
九十二年度訴字第五六五號第一審判決提起上訴，本院於九十三年六月二日言詞辯論
終結，判決如下：
    主    文
上訴駁回。
第二審訴訟費用由上訴人連帶負擔。
    事實及理由
一、被上訴人之法定代理人原為陳建隆，現已變更為己○○，有其提出被上訴人任命
    函在卷可憑（本院卷第四二頁），被上訴人具狀聲明由現任法定代理人己○○承
    受訴訟，於法即無不合，應予准許。又被上訴人於九十年九月十五日受讓高雄縣
    梓官區漁會，有被上訴人所提之財政部函可稽（原審卷第六頁），且被上訴人受
    讓該漁會債權，係由財政部依行政院金融重建基金設置及管理條例第五條、第十
    條、金融機構合併法第十三條准予受讓，並非由方雙方讓與契約，自無需經該漁
    會會員大會同意，上訴人辯稱高雄縣梓官區漁會未依法定程序由區漁會會員大會
    ，依法定人數表決同意出讓，被上訴人受讓債權並不合法，應屬無效云云，顯屬
    誤會，合先明。
二、被上訴人起訴主張：訴外人盧財慧於八十二年三月八日邀約連帶保證人蔡天蔭向
    被上訴人之前身高雄縣梓官區漁會信用部借用新臺幣（下同）五百五十萬元，詎
    借款人除繳息至八十六年二月十三日外，借款於八十八年三月八日到期仍未為清
    償，而蔡天蔭已於八十八年一月二十九日死亡，本件上訴人為前揭借款連帶保證
    人蔡天蔭之繼承人，本件債務自應由上訴人與借款人負連帶清償之責；被上訴人
    對借款人盧財慧及繼承人之一蔡仁義聲請之支付命令已告確定，爰本於消費借貸
    、連帶保證及繼承之法律關係，求為命上訴人連帶給付五百五十萬元及自八十六
    年二月十四日起至清償日止，按年息百分之十點五計算之利息，暨自八十六年三
    月十五日起，逾期在六個月以內者按上開利率百分之十；逾期超過六個月者，就
    超過部分按上開利率百分之二十加付違約金之判決。原審為被上訴人勝訴判決，
    被上訴人於本院為駁回上訴之聲明。
三、上訴人否認蔡天蔭曾擔任系爭借款之連帶保證人，並以：本件借款人盧財慧實際
    上並未向梓官區漁會申辦貸款，亦未邀蔡天蔭作保，而係蔡仁義在系爭借據上連
    帶保證人偽簽蔡天蔭之簽名，印鑑為其所盜蓋等語，資為抗辯，而聲明廢棄原判
    決，駁回被上訴人在原審之訴。
四、被上訴人主張訴外人盧財慧以蔡天蔭為連帶保證人於八十二年三月八日向被上訴
    人之前身高雄縣梓官區漁會信用部借款五百五十萬元，系爭借款於八十八年三月
    八日到期，盧財慧除繳息至八十六年二月十三日外，仍積欠如原判決主文所示本
    金、利息及違約金，及蔡天蔭已於八十八年一月二十九日死亡，上訴人為蔡天蔭
    之繼承人，被上訴人對借款人盧財慧及繼承人之一蔡仁義聲請之支付命令已告確
    定等情，業據提出財政部函、輔導漁貸借據、放款戶授信明細查詢單、繼承系統
    表、支付命令及確定證明書、抵押權設定契約書、他項權利證明書、印鑑證明、
    戶籍謄本等為證（原審卷第六至一一頁、二七至三七頁），上訴人則以前揭情詞
    置辯。兩造爭執要點為：(一)蔡天蔭是否擔任系爭借款之連帶保證人？(二)上訴人應
    否基於繼承之法律關係，負連帶清償責任？
五、蔡天蔭是否擔任系爭借款之連帶保證人？
  (一)查系爭借據連帶保證人蔡天蔭之印文為真正，為上訴人所自認（本院卷七六頁）
    上訴人於本院辯稱：八十二、三年間蔡天蔭因年紀大了，為了子女預作財產分配
    ，而準備將梓官鄉○○○段五九七地號土地分給蔡仁義，蔡仁義為了辦理移轉登
    記，就帶他父親蔡天蔭申請印鑑證明，然後蔡仁義就取得印鑑證明，他父親交付
    所有權狀給蔡仁義，後來蔡仁義沒有辦理所有權移轉登記，後來偷他父親蔡天蔭
    的印鑑章與前述印鑑證明去辦理系爭借款的保證人云云，並舉證人即蔡天蔭之妻
    蔡曾玉　及提出電話錄音及譯文、蔡仁義親筆箋為證。惟查，上訴人於原審初則
    陳稱：「借據上之連帶保證人蔡天蔭之印文非蔡天蔭所有，被上訴人所提出高雄
    縣梓官鄉戶政事務所於八十二年二月二十二日所核發之蔡天蔭印鑑證明，並非蔡
    天蔭本人所申領，而係蔡仁義所申領」等語（原審卷第三九頁、八五頁），嗣經
    查明高雄縣梓官鄉戶政事務所於八十二年二月二十二日所核發之蔡天蔭印鑑證明
    ，係蔡天蔭本人前往申請核發，此有高雄縣梓官鄉戶政事務所九十二年五月七日
    梓鄉戶字第０九二００００五五二號函及所附印鑑證明申請書可按（原審卷第九
    四、九五頁），上訴人始於本院改稱：係蔡仁義為了辦理移轉登記，就帶蔡天蔭
    申請印鑑證明等語，並承認系爭借據連帶保證人蔡天蔭之印文為真正等語（本院
    卷七六頁），上訴人前後陳述矛盾，所辯系爭借款之連帶保證人印文係蔡仁義盜
    蓋云云，又未能舉證以實其說，應無可採。而參以蔡天蔭本人既前往戶政事務所
    申請印鑑證明，且蔡天蔭事後為確保連帶保證人責任，又提供梓官鄉○○○段五
    九七地號土地設定抵押權予梓官鄉漁會，有抵押權設定契約書、他項權利證明書
    可稽（原審卷第二七、二八頁），堪認系爭借款之連帶保證人印文係蔡天蔭所蓋
    。雖證人蔡曾玉　（即蔡天蔭之妻）證稱：蔡天蔭之印章均由其保管，蔡天蔭從
    未向其要印章使用，向由其處理云云，然蔡曾玉　為本件之上訴人，為免連帶清
    償責任，所述難認為真實，且與上述蔡天蔭親自前往戶政事務所申請印鑑證明之
    事實不符，其證詞要無可採。至上訴人所提出蔡仁義電話錄音及譯文、蔡仁義親
    筆箋雖稱系爭借款係其偷拿蔡天蔭印鑑章所盜蓋云云，惟蔡天蔭之印鑑證明確為
    蔡天蔭本人於八十二年二月二十二日向梓官鄉戶政事務所申請，已如前述，如係
    蔡仁義盜用，蔡天蔭何以於借款前先自行向戶政事務所申請印鑑證明，再持以向
    梓官區漁會借款，是蔡仁義錄音帶及譯文、蔡仁義親筆箋，均不能為上訴人有利
    之認定。
　(二)又果如上訴人所稱：蔡天蔭欲將上開土地分給蔡仁義，蔡仁義就取得印鑑證明，
　　後來偷他父親蔡天蔭的印鑑章與前述印鑑證明去辦理系爭借款的保證人等語屬實
　　，則蔡仁義儘可將上開土地辦理移轉登記為自己名義後借款，又何須蔡天蔭事後
　　為擔保連帶保證責任而將系爭土地設定抵押權予梓官鄉漁會，上開土地係蔡天
　　蔭八十八年一月二十九日死亡後，訴外人蔡仁義始辦理繼承登記，有土地登記謄
　　本可稽（本院第八０頁），而辦理繼承登記亦無須被繼承人蔡天蔭之印鑑證明書
　　，上訴人雖又以蔡天蔭本人不識字，不可能在借據上簽名，惟用印章代簽名者，
　　其蓋章與簽名生同等之效力，為民法第三條第二項所明定，此外上訴人對蔡仁義
　　盜用蔡天蔭印文之事實，並未能舉證以實其說，俱見上訴人上開辯解並無可採。
  (三)上訴人雖又辯稱：本件未對保云云，但查對保與否，並非保證契約之成立要件，
    縱本件未辦理對保，上訴人亦不得執此為免負保證責任之論據（最高法院四十六
    年台上字第一六三號判例參照）。
六、上訴人應否基於繼承之法律關係，負連帶清償責任？
  (一)證人即借款人盧財慧在原審證稱：「確實是我本人向銀行借款．．．蔡仁義叫我
    幫他簽借據，我才在系爭借據上簽名」等語（原審卷第一二三頁），足見盧財慧
    確有為系爭借貸，又梓官區漁會確有將系爭借款撥入盧財慧於梓官區漁會所有之
    活期存款戶頭內，有被上訴人所提之梓官區漁會轉帳支出傳票、轉帳收入傳票及
    盧財慧之印鑑卡等為證（原審卷第一六一、一六二頁），況系爭借款貸放迄今已
    逾十年，如盧財慧確未取得任何借款，為何迄今未為異議，又被上訴人聲請核發
    支付命令時亦未提出異議，有卷附台灣高雄地方法院九十一年促字第八五二三三
    號所發之支付命令及其確定證明書可稽（原審卷第一０、一一頁），足見借款人
    盧財慧事後於本院稱：沒有收到借款云云，不足採信。
　(二)上訴人均為蔡天蔭之繼承人，而均未拋棄繼承或為限定繼承之事實，有被上訴人
　　所提繼承系統表及戶籍謄本等為佐（原審卷第九頁、三０至三七頁），且為上訴
　　人所不爭執，而蔡天蔭就系爭借款應負連帶保證人責任已如前述，上訴人基於繼
　　承之法律關係，自應負連帶清償責任。而蔡仁義雖亦為繼承人，然被上訴人就該
　　部分聲請核發支付命令業已確定，且連帶債務之債權人，得對於債務人中之一人
　　或數人或其全體，同時或先後請求全部或一部之給付，為民法第二百七十三條第
　　一項所明定，是被上訴人僅就上訴人提起本件訴訟，於法並無不合。
七、綜上所述，本件被上訴人依消費借貸、連帶保證及繼承之法律關係，請求上訴人
    連帶給付如原判決主文所示本金、利息及違約金，於法即無不合，應予准許。原
    審命上訴人如數連帶給付，於法並無不合。上訴意旨指摘原判決不當，求予廢棄
    改判，為無理由，應予駁回。
八、據上論結，本件上訴為無理由，依民事訴訟法第四百四十九條第一項、第八十五
    條第二項，判決如主文。
中　　　華　　　民　　　國　　九十三　　年　　　六　　　月　　　十六　　日
                                                民事第五庭
~B1審判長法　官　蔡明宛
~B2      法　官　林健彥
~B3      法　官　曾錦昌
正本係照原本作成。
如對本判決上訴，須於判決送達後二十日內向本院提出上訴狀，其未表明上訴理由者
，應於上訴後二十日內向本院提出上訴理由書（均須按他造當事人之人數附繕本）。
上訴時應提出委任律師或具有律師資格之人之委任狀，並依附註條文規定辦理。
中　　　華　　　民　　　國　　九十三　　年　　　六　　　月　　　十六　　日
~B法院書記官　王婉蓉
附註：
民事訴訟法第四百六十六條之一：對於第二審判決上訴，上訴人應委任律師為訴訟代
理人，但上訴人或其法定代理人具有律師資格者，不在此限。
上訴人之配偶、三親等內之血親、二親等內之姻親，或上訴人為法人、中央或地方機
關時，其所屬專任人員具有律師資格並經法院認適當者，亦得為第三審訴訟代理人。
；第一項但書及第二項情形，應於提起上訴或委任時釋明之。
